【裁判字號】    92,台上,80
【裁判日期】    920108
【裁判案由】    偽造有價證券
【裁判全文】
最高法院刑事判決                                  九十二年度台上字第八０號
    上  訴  人  甲○○
    選任辯護人  張香奚律師
右上訴人因偽造有價證券案件，不服台灣高等法院中華民國九十一年九月五日第二審
更審判決（九十一年度上更(二)字第三八五號，起訴案號：台灣台北地方法院檢察署八
十四年度偵字第二一五三六號），提起上訴，本院判決如左：
    主  文
原判決撤銷，發回台灣高等法院。
    理  由
本件原判決認定：上訴人即被告甲○○於民國八十三年九月間（九月三十日前）某日
，在台北市○○區○○路二六五號五樓張莫雅住處，拾得張莫雅所有不慎遺失已於發
票人欄蓋印、未記載金額及發票日期之台北市第三信用合作社城內分社（下稱北市三
信城內分社）第四一六三帳號第七五二０二四號空白支票一張，竟意圖為自己不法之
所有，將該支票侵占入己。旋即意圖供行使之用，在台北市○○區○○路二十一巷四
十六弄一號住處，於該支票上偽造面額新台幣（下同）十五萬元、發票日期八十三年
十月五日，及於支票上背書後，再於同年九月下旬某日，交由不知情之父親闕山枋持
至台北市○○區○○路五０六號五樓王輝煌住處，交付王輝煌收執，藉以抵償闕山枋
積欠王輝煌三十萬元之部分債務，甲○○並囑王輝煌暫不能提示。嗣因張莫雅於同年
九月三十日發現支票失竊，立即掛失止付。迨王輝煌遲至八十四年七月二十九日提示
該張支票，因張莫雅業已止付，而遭退票，始尋線查獲等情，因而撤銷第一審之判決
，改判仍論處上訴人意圖供行使之用而偽造有價證券罪刑，並就上訴人被訴侵占遺失
物部分，說明不另為免訴之諭知，固非無見。
惟查：(一)有罪之判決書，對被告有利之證據不採納者，應說明其理由，為刑事訴訟法
第三百十條第二款所明定。故有罪判決書對於被告有利之證據，如不加採納，必須說
明其不予採納之理由，否則即難謂無判決不備理由之違法。原判決採信證人王輝煌之
證言，認上訴人辯稱以系爭支票向王輝煌「調現」十五萬元不足採信（原判決第五頁
(二)以下），並據以認定告訴人張莫雅未將系爭支票交予上訴人，而為上訴人有罪之判
決（原判決第十頁起）。然原判決所引用王輝煌之證言，或稱支票供「抵償」上訴人
所積欠之債務（警訊、第一審、原審），或稱「甲○○拿張莫雅的票給我，說票現在
不能兌現，等了八個月後我再拿去軋，在八十三年十月五日以前叫我暫時不能軋，他
說是客票，做生意收進來的，說要『調』十五萬元（偵卷第五十七頁背面）」（原判
決第五頁(二)以下）。原判決引用同一證人之證言，前後兩歧，互相矛盾，已難謂允洽
。果系爭支票係供清償之用，證人王輝煌何有「調」（現）（上訴卷第廿二頁背面第
五行起併參）之詞？若證人王輝煌「調現」之證言屬實，上訴人之辯解即似非完全不
可採信。原判決就證人王輝煌此部分有利上訴人之證言何以不足採信，未予調查、釐
清，並詳為說明，遽為上訴人不利之認定，自有判決不備理由之違法。(二)關於上訴人
於八十三年八月廿二日匯入告訴人帳戶十二萬九千元部分，原判決以告訴人「堅稱該
筆款項與本件支票無涉，證人王輝煌亦否認有交付被告十五萬元之事」，且上訴人於
偵查、第一審、原審就張莫雅交付支票、將款項存入張莫雅帳戶時間之供述前後不一
，「被告將支票委由父親闕山枋交付王輝煌收執後，被告復要王輝煌暫時不要提示」
，認「被告辯稱：該支票係受張莫雅之託代為調現，藉以支付劉中烈之十三萬二千六
百元票款，不足採信」（原判決理由(六)第八頁以下至第十頁）。然證人王輝煌之證言
，尚有如前之矛盾，已如前述。而有關該匯款之原因，證人劉中烈於原審證稱：「本
件支票是做生意資金需要請甲○○幫我調的，他向張莫雅借六張，其中五張我都有兌
現，另外我開給張莫雅的是一銀雅柏莉的帳戶ＪＡ３６０９｜２１７我開八月十四日
給她兌現，她則開票號１０７３｜８２０８號八月二十一日兌現的票給我。我向張莫
雅借的１０７３｜８２０８這張票，後來送至花蓮企銀新莊分行，這張票沒退票，是
我自己透過甲○○交給張莫雅的那張票跳票」、「……我開公司支票交被告去換票…
…八月十九日十三萬二千六百元之支票有跳票，是被告替我解決的，而被告將錢存入
張莫雅帳戶以防跳票」等語（上訴卷第五十八頁背面、更(一)審卷第五五至五六頁），
則指明係由上訴人代為支付最後一張支票之票款。告訴人復稱「是他要過他自己開出
去的八月廿二日的十三萬二千六百元支票才匯入我帳戶」（上訴卷第五十七頁背面）
，是上訴人辯稱該存入之款項係「藉以支付劉中烈之十三萬二千六百元票款」，似非
無據。若上訴人未受託調現，何以仍要匯入該款項？雖告訴人另稱「闕先生存入的十
二萬九千元是他事前就準備好的，因為他必須跟我換回他與我交換的最後一張票（八
月廿日十三萬二千六百元）」（上訴卷第一五六頁及背面），然上訴人是否確有以該
匯款換回支票？抑僅有匯款行為？即告訴人此部分所述是否屬實，與上訴人有無受託
調現亦有關聯，原判決未予調查、審認，併有可議。(三)被害人之陳述如無瑕疵，且就
其他方面調查又與事實相符，固足採為科刑之基礎，倘其陳述尚有瑕疵，則在未究明
前，遽採為論罪科刑之根據，即難認為適法。本件經核閱告訴人張莫雅所提出相關支
票存根（七五二０一九至七五二０二九號，上訴卷第一七九頁），除系爭票號七五二
○二四號之支票存根，於「日期、受款人、原存、續存、此支票款」等欄間記載「闕
15萬」，於備註欄內打「Ⅹ」及註明「遺失９／」外，其餘各紙多於「日期」及「備
註」欄填寫不同日期（七五二○二五號日期欄空白，七五二○二三號二者均為八十三
年八月廿五日），且「日期」欄之日期較「備註」欄為早，二者相距約三日至廿九日
不等（前者似為簽發日期，後者則為到期日）；另「受款人、原存、續存、此支票款
」各欄間，則均記載「金額」及「受票人」或「付款原因」。觀諸上開支票存根之記
載，被害人簽發支票似有在其存根註明金額、日期、收票人何人、付款原因等使用情
形之習慣，且多屬遠期支票。而據告訴人陳稱，該「Ⅹ」及「遺失」等字均係發現遺
失時所記；「闕 15 萬」則係八十四年七月間銀行通知票進來時所寫等語（上更(一)卷
第五十六頁背面、上訴卷第一０七頁），可見告訴人發現系爭支票遺失即予註記，然
則何以未將之記載於「受款人、原存、續存、此支票款」各欄間以使明確？該支票既
係遺失，非其簽發，何以仍要在「受款人、原存、續存、此支票款」各欄間記載「闕
15萬」？此似與其使用習慣不符，二者記載之先後是否確如告訴人所述？自有可疑。
又「七五二○二二」號存根上「日期」記載「八十三年八月廿日」，該支票似於同日
簽發，而「七五二○二三」號存根上記載「明菁借」，「日期」及「備註」均記載為
「八十三年八月廿五日」，該支票果於同日簽發使用，告訴人似於當日之後始使用系
爭支票，上訴人自無可能在之前即取得系爭支票。然「七五二○二三」號支票使用方
式（即期）似與告訴人多使用遠期支票之情形不相一致，該支票之確實使用日期為何
？與上訴人辯稱於同月廿二日前取得支票乙節亦有關聯，實情如何？尚欠明瞭，此部
分調查之途徑似非已窮，原審未加究明，即據以論罪，亦難認適法。(四)上訴人固坦承
於交付支票予王輝煌後曾請王某暫勿提示，但其於偵查中已說明「她在票到期前打電
話給我說她票已掛失，因她借票被借款人倒掉，沒錢匯進去，她才這麼做」（偵查卷
第四十八、四十九頁），另陳稱於交票約八個月後，曾囑王某提示該支票等語（偵查
卷第五十七頁背面），此部分已為證人王輝煌證述在卷（上更(一)卷第十九頁倒數第二
行、第廿頁背面第七行），證人王輝煌在更審前已為上開陳述，復為告訴人所不否認
（上訴卷第一五八頁四參照），而上訴人於交付系爭支票時，並在支票背面具名背書
，亦有該支票影本可參（偵查卷第十一、十二頁）。上訴人果有侵占或竊取系爭支票
，並予偽造使用，嗣後為免他人知悉犯行，自應盡力掩飾，並避免支票提示，始能達
其目的。乃其不此之圖，既背書於前，嗣並通知持票人可予提示，無異自暴行徑，所
為似與常理不合，此部分事項與被告利益有重大關係，原判決未予說明、認定，自欠
允洽。(五)原判決引用告訴人之陳述及證人張文度之證言、上訴人自白「在張文度打電
話之前，張女打電話給我說他票遺失已掛失」，認定「張莫雅於八十三年九月三十日
辦理支票掛失止付前，曾以電話詢問被告有無拿取本件支票，被告並否認有取得支票
之事。倘張莫雅係將支票託由被告代為調現，被告並已交付款項，張莫雅豈會以電話
告知被告支票遺失，並詢問被告是否拿取？」、「被告辯稱：該支票係張莫雅交付代
為調現，要非屬實」（原判決第六頁理由(三)以下），然原判決果認上訴人上開辯解可
採，則告訴人應在張文度之前即以電話通知上訴人支票遺失，此與告訴人陳稱係張文
度詢問上訴人後才知悉支票由上訴人簽發使用乙節（偵查卷第卅頁背面倒數第二行以
下、上訴卷第五十七頁以下）不符，此部分理由之記載互有矛盾。又原判決事實欄先
記載上訴人於「張莫雅住處，拾得張莫雅所有不慎遺失」之系爭支票，認上訴人係拾
得並侵占系爭支票，並於理由欄五說明該部分追訴權時效已消滅不另為免訴之諭知，
惟同一事實欄復謂「因張莫雅於同年九月三十日發現支票失竊，立即掛失止付」，則
似又認系爭支票為人所「竊」，事實與理由之記載亦有矛盾。以上或為上訴意旨所指
摘，或為本院得依職權調查之事項，應認原判決有發回更審之原因。又原判決理由四
不另為免訴諭知（即侵占遺失物）部分，基於審判不可分原則，應併發回。
據上論結，應依刑事訴訟法第三百九十七條、第四百零一條，判決如主文。
中      華      民      國    九十二    年      一      月      八      日
                              最高法院刑事第七庭
                                  審判長法官  張  信  雄
                                        法官  賴  忠  星
                                        法官  張  清  埤
                                        法官  呂  永  福
                                        法官  白  文  漳
      右正本證明與原本無異
                                              書  記  官
中      華      民      國    九十二    年      一      月     二十     日


司法院資訊處製作；財團法人民間司法改革基金會備份。
